【裁判字號】    98,訴,569
【裁判日期】    990831
【裁判案由】    拆屋還地
【裁判全文】
臺灣彰化地方法院民事判決  98年度訴字第569號
原      告  彰化縣永靖鄉農會
法定代理人  甲○○
訴訟代理人  李進建律師
被      告  丙○○○○○○○○.
兼      上
法定代理人  乙○○
被      告  丁○○
前三人共同
訴訟代理人  黃仕勳律師
上列當事人間請求拆屋還地事件，本院於民國99年8月24日言詞
辯論終結，判決如下：
    主  文
被告丁○○應將坐落於彰化縣永靖鄉○○○段同安宅小段第288
之14地號土地上如附圖所示範圍點號ABDEJM連線面積208平方公
尺之3層樓RC造樓房一棟及雨棚、HIKL連線面積4平方公尺之雨棚
、FGRQPNOUTS連線面積98平方公尺之雨棚及警衛室、BCED連線面
積5平方公尺之3樓雨棚及NK連線長度18.206公尺之圍牆等地上物
拆除，並將該部分土地交還原告及其他共有人。
原告其餘之訴駁回。
訴訟費用由被告負擔3分之1，其餘由原告負擔。
本判決第一項於原告以新台幣伍拾萬元為被告供擔保後，得假執
行；但被告如以新台幣壹佰肆拾伍萬元為原告供擔保後，得免為
假執行。
原告其餘假執行之聲請駁回。
    事實及理由
一、本件原告起訴時訴之聲明請求「被告丙○○○○○○○○○
    應將坐落於彰化縣永靖鄉○○○段同安宅小段第288之14地
    號土地（下稱系爭土地）上如附圖所示之建物（實際占地面
    積及建物態樣容測量後補呈）拆除、遷移後，將該土地返還
    予原告及其他共有人。」，於起訴狀送達後追加被告乙○○
    、丁○○、劉國經，嗣於98年11月3日言詞辯論時以言詞撤
    回被告劉國經、劉國聖部份之訴訟，並變更訴之聲明為：(一)
    被告丙○○○○○○○○○及乙○○等應將坐落系爭土地上
    ，門牌號碼彰化縣永靖鄉○○村○○路○段672號之建築物
    及增建物全部遷讓返還原告及其他共有人。(二)被告丁○○應
    將坐落於系爭土地上如附圖即彰化縣員林地政事務所民國98
    年9月11日土地複丈成果圖所示，編號ABDEJM部分面積208平
    方公尺之3樓RC造及雨棚、編號HIKL部分面積4平方公尺之雨
    棚、編號FGRQPNOUTS部分面積98平方公尺之磚造房屋及雨棚
    、編號BCED部分面積5平方公尺之3樓雨棚等地上物拆除，並
    將該部分土地返還原告及其他共有人。此為訴之追加，然因
    原告請求之基礎事實係屬同一，且被告於訴之追加無異議而
    為本案之言詞辯論，合於民事訴訟法第255條第1項第2款、
    第2項之規定，應予准許，合先敘明。
二、本件原告起訴主張：
  (一)坐落於彰化縣永靖鄉○○○段同安宅小段第288之14地號土
    地，經原告於97年2月19日向本院執行處拍賣取得土地應有
    部份3分之2，而為原告及被告丁○○所共有，系爭土地上有
    被告丁○○所有之3層樓RC造樓房一棟、雨棚、警衛室及圍
    牆等建物，被告丁○○及訴外人劉國經、劉國聖將上開土地
    及建物出租予被告丙○○○○○○○○○及乙○○占有使用
    ，原告於拍賣取得系爭土地後，多次向被告等表示拆遷或解
    決系爭土地之問題，甚而委請律師寄發律師函，皆未獲被告
    等回應，被告等既為無權占有，原告爰代表其他全體共有人
    依民法第767條規定，訴請被告丙○○○○○○○○○及乙○○遷讓房屋後，被告丁○○應將上開建物拆除，並返還土
    地於原告及其他共有人全體。
  (二)被告謂原告知悉被告間之分管契約，並依據最高法院48台上
    字第1065號判例主張，被告丁○○與訴外人劉國經、劉國聖
    等之分管契約應拘束第三人即原告，然據司法院大法官解釋
    第349號解釋，對於善意之第三人無拘束力。經查，本件原
    告從未知悉被告丁○○與訴外人劉國經、劉國聖等內部之關
    係，且被告之內部關係並未公示於外，原告起訴時始以被告
    私立文惠托兒所為被告，原告無法知悉被告丁○○與訴外人
    劉國經、劉國聖等內部關係，且依本院拍賣公告，備註欄亦
    書明「…五、編號2、3、4、5土地上有建物（不知為何人所
    有），不再拍賣之列…。」即知，原告並未知悉被告之內部
    關係等情。並聲明：1.被告丙○○○○○○○○○及乙○○
    等應將坐落系爭土地上，門牌號碼彰化縣永靖鄉○○村○○
    路○段672號之建築物及增建物全部遷讓返還原告及其他共
    有人。2.被告丁○○應將坐落於系爭土地上，如附圖即彰化
    縣員林地政事務所98年9月11日土地複丈成果圖所示，編號
    ABDEJM部分面積208平方公尺之3樓RC造及雨棚、編號HIKL部
    分面積4平方公尺之雨棚、編號FGRQPNOUTS部分面積98平方
    公尺之磚造房屋及雨棚、編號BCED部分面積5平方公尺之3樓
    雨棚等地上物拆除，並將該部分土地返還原告及其他共有人
    。3.訴訟費用由被告等負擔。4.原告願供擔保請准宣告假執
    行。
三、被告則以：
  (一)按「共有人於與其他共有人訂立共有物分割或分管之特約後
    ，縱將其應有部份讓與第三人，其分割或分管契約，對於受
    讓人仍繼續存在。」此為最高法院48年台上字第1065號判例
    。系爭土地上所有建物即員林地政事務所98年9月11日土地
    複丈成果圖上編號ABDEJM（面積208平方公尺）之3樓RC 造
    房屋及雨棚，編號HIKL（面積4平方公尺）之雨棚，編號FGR
    QPNOUTS（面積98平方公尺）之雨棚及警衛室，編號BCED（
    面積5平方公尺）之三樓雨棚及NK圍牆等地上物，均為被告
    丁○○所出資興建，所有權也屬於丁○○，丁○○使用上開
    建物基地曾取得其他二位共有人即訴外人劉國經、劉國聖（
    即丁○○兄弟）之同意，亦即共有人間有訂立系爭土地由丁○○使用之分管特約；依上開判例意旨此特約於原告因拍賣
    自劉國經、劉國聖處受讓系爭土地應有部份3分之2後，對於
    受讓人即原告仍繼續存在，原告訴請被告拆屋還地，自無理
    由甚明。
  (二)另前開地上物在訴外人劉國經、劉國聖以其等土地持分向原
    告抵押設定前即存在於系爭土地上，原告為一金融機構，需
    派員至現場勘察、鑑價，就會發現系爭土地上有前開建物，
    稍加查問即可得知建物屬共有人之一丁○○所有，又在96年
    拍賣系爭土地時，原告為債權人，需引導執行法院至現場查
    封時，也會查知土地上有建物，而被告丁○○為系爭土地共
    有人之一，原告本就應查覺建物為被告丁○○所有。換言之
    ，原告在拍賣前係可得而知系爭土地上建物所有權人為被告
    丁○○，其建物基地使用係得到其他二位共有人同意，而訂
    有使用分管特約等事宜，故原告不得主張對此使用分管特約
    為善意第三人。
  (三)綜上，原系爭土地共有人劉國經、劉國聖及丁○○間訂立之
    分管特約，在劉國經、劉國聖將應有部份讓與原告後，該分
    管特約對受讓人即原告仍繼續存在，故被告丁○○所有前開
    建物係有權使用系爭土地，為此依司法院大法官會議第34 9
    號解釋文載「最高法院四十八年度台上字第一○六五號判例
    ，認為『共有人於與其他共有人訂立共有物分割或分管之特
    約後，縱將其應有部分讓與第三人，其分割或分管契約，對
    於受讓人仍繼續存在』，就維持法律秩序之安定性而言，固
    有其必要，惟應有部分之受讓人若不知悉有分管契約，亦無
    可得而知之情形，受讓人仍受讓與人所訂分管契約之拘束，
    有使善意第三人受不測損害之虞，與憲法保障人民財產權之
    意旨有違，首開判例在此範圍內，嗣後應不再援用。」之反
    面之解釋，應有部分之受讓人若知悉有分管契約，或有可得
    而知之情形，受讓人仍受讓與人所訂分管契約之拘束。
  (四)況依農會信用部業務管理辦法及89年仍有效之中央銀行發佈
    之改進金融機構放款業務要點等規定，原告於89年間審核訴
    外人劉國經、劉國聖抵押貸款申請時，應對貸款人劉國經、
    劉國聖之信用及抵押物品（即系爭土地持分計3分之2）之價
    值作確實之徵信、勘估、審核，以評估抵押物之擔保是否足
    夠、借款人是否有償債能力，以免貸款出去之後無法收回而
    使農會權利受損，亦即，原告當時要派人到系爭土地現場上
    勘估、鑑價，查核土地上有無建物此係最基本，如此定會知
    悉土地上有系爭建物，再來就要詢問訴外人劉國經、劉國聖
    此建物為何人所有，若為其等所有，建物應一同作為抵押物
    ，若非兩人所有，那為何人所有，畢竟土地上有無建物關係
    到該土地價值甚鉅，此等程序應為農會承作放款業務之之標
    準流程；準此，原告應該要知悉，至少可得而知，系爭土地
    上之建物為另一土地共有人被告丁○○所有，依前揭釋字43
    9號解釋文反面解釋，原告（受讓人）仍受讓與人（劉國經
    、劉國聖）與被告丁○○所訂分管契約即「丁○○使用系爭
    建物基地興建使用分管特約」之拘束等語置辯。並聲明：1.
    原告之訴駁回。2.訴訟費用由原告負擔。3.如受不利判決請
    准被告提供擔保免為假執行。
四、查原告主張坐落於彰化縣永靖鄉○○○段同安宅小段第288
    之14地號土地，原為訴外人劉國經、劉國聖及被告丁○○所
    共有，應有部份各3分之1，嗣原告於97年2月19日向本院執
    行處拍賣取得土地劉國經、劉國聖之應有部分共3分之2，而
    為原告及被告丁○○所共有，系爭土地上有被告丁○○所有
    如附圖所示範圍點號ABDEJM連線面積為208平方公尺之3層樓
    RC造樓房一棟及雨棚、HIKL連線面積4平方公尺之雨棚、FG
    RQPNOUTS連線面積98平方公尺之警衛室、BCED連線面積5 平
    方公尺之3樓雨棚及NK連線長度18.206公尺之圍牆等地上物
    ，被告丁○○及訴外人劉國經、劉國聖將上開土地及建物自
    93年8月1日起至103年5月30日止，出租予被告乙○○及訴外
    人邱淑汝，並由乙○○開設之丙○○○○○○○○○占有使
    用，系爭土地上除被告丁○○之建物外，尚有其他非共有人
    之建物占用等情，業據提出其土地登記謄本為證，並經本院
    會同員林地政事務所派員至現場測量勘驗屬實，製有勘驗筆
    錄及員林地政事務所收件日期文號98年8月20日43字第1288
    號複丈成果圖附卷足憑，復有被告乙○○提出之租賃契約書
    附卷足憑，亦經調取本院96年度執字第9427號清償債務執行
    卷宗核閱屬實，且為被告所不爭執，原告之上開主張堪信為
    真實。
五、又按最高法院四十八年臺上字第一０六五號判例，認為「共
    有人與其他共有人訂立共有物分割或分管之特約後，縱將其
    應有部分讓與第三人，其分割或分管契約，對於受讓人仍繼
    續存在」就維持法律秩序之安定性而言，固有其必要，惟應
    有部分之受讓人若不知悉有分管契約亦無可得而知之情形，
    受讓人仍受讓與人所定分管契約之拘束，有使善意第三人受
    不測損害之虞，與憲法保障人民財產權之旨意有違，首開判
    例在此範圍內嗣後應不再援用。業經司法院大法官會議於八
    十三年六月三日以司法院釋字第三四九號解明確。查被告丁○○辯稱系爭土地上其所有之上開建物，係經原土地共有人
    即訴外人劉國經、劉國聖之同意而興建，因此原共有人間已
    有分管契約存在，且該分管契約為原告所知悉或可得知悉，
    原告自應受該分管契約之拘束云云，然此為原告予以否認，
    故被告就此即應負舉證之責。被告主張原告為聲請拍賣系爭
    土地應有部份之債權人，於現場查封時即可知悉土地上有建
    物存在，且為共有人之一即被告丁○○所有，自可得知悉原
    共有人間有分管契約存在云云，惟查，縱使被告丁○○確曾
    經其他共有人之同意而使用系爭土地之特定部分，然依常情
    對於非土地之共有人而言，就外觀上僅可知共有土地上有建
    物存在，至於建物為何人所有及是否係經全體共有人同意並
    訂有分管契約等情，非當然明知或可得而知悉，因此被告僅
    以原告知悉系爭土地上有一共有人之建物存在，即謂原告明
    知或可得知悉原共有人間有分管契約之約定，殊嫌率斷，況
    系爭土地上除被告丁○○之上開建物外，尚有其他非共有人
    之建物坐落於其上，益難即謂共有人以外之第三人得知悉有
    分管契約存在之可能，且系爭土地前經本院強制執行程序至
    現場查封時，被告之代理人亦稱共有人間無分管約定等語，
    是被告辯稱原告明知或可得知悉原土地共有人間有分管契約
    存在，顯未盡舉證之責，自無可採，因此依前揭說明原告為
    系爭土地應有部分之受讓人，既不知悉亦無法可得而知悉該
    土地有被告所稱之分管約定，則原告自不受該分管契約之拘
    束，對於原告而言被告丁○○之建物即屬無權占用系爭共有
    土地，其請求被告丁○○拆除該部分建物並返還土地予原告
    及其他共有人，於法有據。
六、再按出租人於租賃物交付後，將其所有權讓與第三人時，依
    民法第四百二十五條之規定，其租賃契約既對於受讓人繼續
    存在，受讓人即當然繼承出租人行使或負擔由租賃契約所生
    之權利或義務（最高法院26年上字第365號判例參照）。查
    被告乙○○及訴外人邱淑汝於93年8月1日起向系爭土地原所
    有權人劉國經、劉國聖、丁○○承租系爭土地及其上建物，
    並占有使用至今，而原告係於97年2月19日始取得系爭土地
    應有部份之不動產權利移轉證書，而成為土地之共有人，依
    上開買賣不破租賃之規定，原告自繼受該租賃關係而為土地
    出租人之一，於租賃期限尚未屆滿或經合法終止前，原告請
    求被告乙○○遷讓房屋並返還土地即無理由，至於被告丙○○○○○○○○○雖係經政府立案之托兒所，惟其並未經法
    人登記，難認有當事人能力存在，原告對之起訴恐非適法，
    況原告既不得向被告乙○○請求遷讓房屋並返還土地，則其
    對被告丙○○○○○○○○○併為此部份之請求，依法亦屬
    無據。
七、末按所有權人對於無權占有或侵奪其所有物者，得請求返還
    之，各共有人對於第三人，得就共有物之全部為本於所有權
    之請求，民法第767條、821條前段定有明文。被告丁○○所
    有如附圖所示範圍點號ABDEJM連線面積為208平方公尺之3層
    樓RC造樓房一棟及雨棚、HIKL連線面積4平方公尺之雨棚、
    FG RQPNOUTS連線面積98平方公尺之警衛室、BCED連線面積5
    平方公尺之3樓雨棚及NK連線長度18.206公尺之圍牆等地上
    物，係無權占用系爭第288-14地號土地，原告請求被告丁○○拆除地上物並返還土地予原告及其他共有人，洵屬有理。
    從而，原告請求被告丁○○拆除上開物上物並返還系爭土地
    予原告及其他共有人，即有理由，應予准許，逾此部分之請
    求則無理由，應予駁回。
八、本件事證已臻明確，兩造其餘陳述及所提證據，於判決結果
    不生影響，無予審究或調查之必要，併此敘明。
九、兩造陳明願供擔保，聲請宣告假執行及免為假執行，就原告
    勝訴部份，均核無不合，爰分別酌定相當之擔保金額宣告之
    ；其餘假執行之聲請，因訴之駁回而失所附麗，不予准許，
    併此敘明。
十、結論：本件原告之訴為一部有理由、一部無理由，並依民事
    訴訟法第79條、第390條第2項、第392條第2項，判決如主文
    。
中    華    民    國    99    年    8     月    31    日
                  民事第一庭    法  官  黃倩玲
以上正本係照原本作成。
如對判決上訴，應於判決送達後20日內向本院提出上訴狀。如委
任律師提起上訴者，應一併繳納上訴審裁判費。
中    華    民    國    99    年    8     月    31    日
                                書記官  黃幼華

司法院資訊處製作；財團法人民間司法改革基金會備份。
